【裁判字號】    88,重上更(一),54
【裁判日期】    891101
【裁判案由】    塗銷土地所有權移轉登記等
【裁判全文】
臺灣高等法院民事判決  八十八年度重上更(一)字第五十四號
      上  訴  人  壬○○
                  子○○
                  癸○○
      右三人共同
      訴訟代理人  林月雪律師
                  江鶴鵬律師
      被上訴人    寅○○      住台北縣鶯歌鎮○○○路一九九號
                  丑○○      住台北縣鶯歌鎮○○路黃厝三號
                  戊○○即黃奕.
                              .
                  亥○○      住台北縣鶯歌鎮○○路黃厝三號
                  丁○○      住台北縣鶯歌鎮○○路二四０巷二十一弄二十一號
                  丙○○      住台北縣土城市○○路一二四號一樓
                  戌○○      住台北縣鶯歌鎮○○路二四０巷十二號三樓
                  卯○○      住台北縣鶯歌鎮○○路二四０巷二十一弄二十一號
                  庚○○      住台北縣中和市○○路四二三巷三十四號
                  宇○○      住台北縣中和市○○路四二三巷三十四號三樓
                  辛○○      住台北縣中和市○○街一四四號四樓
                  乙○○      .
                  地○○      住台北市北投區○○○路○段三０五號三樓
                  酉○○      .
                  己○○      住台北縣三峽鎮○○里○○路○段二七九號
                  天○○      住台北縣三峽鎮○○里○○路○段二七七號
                  申○○      住台北縣板橋市○○街五十四之三號
                  未○○      .
                  午○○      住台北縣三峽鎮○○里○○路○段二七七號
                  甲○○○    住台北縣瑞芳鎮○○路○段六十八號
                  巳○○      .
                  辰○○      住台北市○○○路○段三十六巷四十六號
      右二十二人共同
      訴訟代理人  詹益煥律師
                  梁裕勝律師
右當事人間請求塗銷土地所有權移轉登記等事件，上訴人對於中華民國八十五年九月
六日臺灣板橋地方法院八十五年度重訴字第一六四號第一審判決提起上訴，本院判決
後，經最高法院發回更審，本院判決如左：
    主    文
上訴駁回。
第二審及發回前第三審訴訟費用由上訴人負擔。
    事    實
甲、上訴人方面：
一、聲明：(一)原判決廢棄。(二)駁回被上訴人在第一審之訴。
二、陳述：除與原判決記載相同者，茲引用之外，補稱：
(一)、黃文鎮係日據時期死亡，家產繼承應依台灣當時之習慣處理。被上訴人之先祖黃
    文鎮生有四子，大房黃萬鐵、二房黃萬國、三房黃禮（早年夭折）、四房黃財，
    大房黃萬鐵於大正六年（即民國六年）五月七日死亡，二房黃萬國與三房黃財同
    時於昭和十七年（即民國三十一年）三月十日分家，戶主黃文鎮於昭和二十年（
    即民國三十四年）七月九日死亡，由大房黃萬鐵之子黃則雅繼承為戶主，因二房
    黃萬國、三房黃財早於黃文鎮死亡前即分家，依當時之習慣，其等對家產無繼承
    權，是黃文鎮所有上百筆之土地均登記為大房所有，大房黃萬鐵生有長子黃則雅
    （民國五十五年歿），次子黃則秀（民國二十七年八月一日歿）、三子寅○○、
    四子黃則雄、五子黃則鏗，四子黃則雄於昭和十年（民國二十四年）三月十九日
    入贅蘇氏喪失繼承權，故於民國六十八年以丑○○、黃天賜、黃奕敏、黃奕協、
    寅○○、黃則鏗六人名義辦理繼承登記。
(二)、有關黃文鎮公業之處分，其派下子孫曾於六十七年十二月二十四日書立協議書應
    由三房子孫平均分配，且依該協議書第五條規定，係就黃文鎮全部遺產之分管分
    割，非僅限於桃園縣土地，而被上訴人於六十八年委託吳易達代書辦理台北縣鶯
    歌鎮黃文鎮名義之所有土地約一百九十六筆時，亦由「黃文鎮派下代表」大房黃
    奕敏與不得繼承之二房黃興恭、三房黃天文與吳易達代書簽訂委辦土地繼承移轉
    案件契約書，顯見有分管分割之情事。又黃氏各房成員推舉代表人舉行之宗親會
    議，黃文鎮派下子孫各推派代表黃奕敏（大房）、黃明聰（二房）黃興恭（三房
    ）與會，與各房宗親作成耕作地人依分管名冊分管該地，由該分管人繳納分管人
    繳納分管地之遺產稅及土地增值稅等費用後，即取得分管地所有權之決議，足見
    分管交換係經黃文鎮派下子孫全體同意，而授權黃奕敏等人，並非黃奕敏個人行
    為，至於王奕宗另案中稱「有六、七成以上」的人同意，係指除黃文鎮派下子孫
    外之其他各房子孫，非指黃文鎮派下子孫。
(三)、依上開處理原則，因土地肥脊、價值不同，分管土地面積亦非全然相等，交換土
    地時，除第五房黃家齊、黃霸旺無收據外，王奕宗（第六房）、黃正行（第四房
    ）因取得黃文鎮派下土地較多，曾交付價差給黃奕敏等人，此有黃明聰、黃奕敏
    開立之收據為憑，而該收據上之黃明聰、黃奕敏之印文分別與黃明聰答辯狀之印
    文及黃奕敏委任狀上印文相同，足證該收據真正。至於不能繼承黃文鎮財產的黃
    明聰、黃興恭亦因分管交換取得其分管土地之他人應有部分，況黃興恭於另案證
    稱：「（你可有把土地賣予他人？）有的，這我祖父（即黃文鎮）遺留下給我的
    ，我才賣的」，若無分管交換土地，黃興恭、黃明聰如何能取得其他各房子孫土
    地。
(四)、有關黃文鎮公業之處分，其派下子孫協議應平均分配。黃奕敏、黃明聰、黃興恭
    三人分別代表黃文鎮之大房、二房、三房與各房交換土地，被上訴人寅○○亦自
    承土地有分管之事，若當初無交換事實，他房子孫豈有將自己土地移轉登記給黃
    明聰等人之理，實係因黃文鎮之財產均由大房繼承，而第二、三房不能繼承，則
    與大房協議處分日後黃文鎮公業平均分配，是將大房（即被上訴人）與其他各房
    子孫交換，其他各房子孫再將土地登記予第二、三房子孫，否則其他各房子孫直
    接將交換土地移轉登記予大房（即丑○○等六人）即可，何須登記給第二房（即
    黃明聰）、第三房（即黃興恭），足證確實有分管及交換土地。
(五)、寅○○否認提起本件訴訟，其起訴為不合法。
乙、被上訴人方面：
一、聲明：駁回上訴。
二、陳述：除與原判決記載相同者，茲引用之外，補稱：
(一)、兩造之祖先為親兄弟，上訴人之先祖黃光安為五房，上訴人之先父黃家齊為黃光
    安派下之一房，黃家齊於五十五年五月十七日死亡，其子孫即上訴人於七十九年
    十一月間始辦理黃家齊所遺土地之繼承登記，而被上訴人先祖黃文鎮（三房）三
    十四年七月九日死亡，被上訴人等於六十九年六月間即辦理黃文鎮所遺系爭土地
    繼承登記，兩造就先祖所遺之土地辦理繼承之時間既差距十年，而且委託不同代
    書辦理，如何就系爭土地約定分管交換移轉登記？
(二)、上訴人不但並無任何一筆土地移轉登記予被上訴人，其於原審言詞辯論時稱「這
    土地本來就是我阿公留給我的」，嗣改稱「可能是我們的土地過戶給第四房，然
    後第四房過給原告，我們不知道。」可見上訴人不知系爭土地從何而來？上訴人
    主張系爭土地之取得係按分管交換土地之約定自無足取。
(三)、上訴人所提之分管名冊，據辦理系爭土地移轉登記之代書吳易達之子吳仁惠在另
    案台灣板橋地方法院八十三年重訴字第九二號塗銷移轉登記事件中證稱：「由吳
    易達整編地號，而王奕宗依據黃家土地實際分管耕作情形，以鉛筆註記分管人姓
    名之『黃家共有土地分管名冊』，該名冊係於吳易達受託處理黃家土地期間當作
    為處理土地之依據而製作」，足見上開名冊未經兩造協議簽署，而僅由王奕宗以
    鉛筆單方作成之名冊，再交由吳易達移轉登記；又若兩造依上開名冊辦理交換土
    地，則如附表一土地，上訴人所有之土地即應移轉予三房被上訴人名下，為何目
    前仍登記在上訴人或其父黃家齊或其弟黃則賢名下？附表二移轉予三房之土地，
    於七十九年間被政府徵收時，補償費應由三房取得，何以仍由上訴人等領取而未
    交付被上訴人？附表三應移轉予三房之土地，上訴人子○○卻於八十五年間出賣
    予第三人？若有分管交換事實，上訴人應立即將上開附表一、二、三之地移轉登
    記予被上訴人。
(四)、上訴人提出錄音譯文主張寅○○自承土地有分管事實，然只有錄音譯文而無錄音
    帶，不但難以證明寅○○之談話內容，該錄音譯文內容亦未涉及具體特定地號之
    土地，況寅○○於本院八十四年上字第一七四四號事件中，答稱已不記得，上訴
    人所指寅○○自承土地有分管顯非事實。
(五)、民國六十七年十二月二十四日之協議書係黃文鎮派下子孫就黃文鎮單獨所有八德
    鄉土地所作分割之約定，並約定黃文鎮其餘之土地處分時，應由黃文鎮派下子孫
    協議平均分配，並無與他房交換土地之約定，上訴人執協議書及黃文鎮後代子孫
    就黃文鎮所遺不動產之涉訟，指黃文鎮當代六兄弟有分管情事，實無可取。
丙、本院依職權調閱原法院七十一年度訴字第一七五七號、本院七十一年度上字第四
    一七五號八十四年度重上字第二一九號民事全卷。
    理    由
壹、程序方面：
(一)、本件被上訴人黃奕敏在本院訴訟進行中，於八十九年三月二日死亡，法定繼承人
    為黃林娥、戊○○、黃世明、黃金雪、黃金釵、黃金汾及黃金禎等七人，其中除
    戊○○外皆已拋棄繼承，有戶籍謄本、繼承系統表、准予備查之函示等件附卷可
    稽；另被上訴人黃周蜂於同年四月二十六日死亡，法定繼承人即被上訴人己○○
    、天○○、申○○、未○○、午○○、甲○○○、巳○○及辰○○等八人，亦有
    戶籍謄本、繼承系統表足憑，其等聲明承受訴訟，核無不合，先予敘明。
(二)、上訴人雖主張被上訴人寅○○自承未提起本件訴訟，提出上證十六之錄音譯文為
    證，惟寅○○在本院八十六年度重上字第一二八三號訴請王奕宗等人塗銷土地所
    有權登記事件，到庭表明確實要起訴請求返還土地（見本院卷第二五四、二五五
    頁），其理由與本件訴訟相同，自難僅憑其向訴外人黃志仲否認起訴，即認本件
    起訴為不合法。
貳、實體方面：
一、被上訴人起訴主張：如附表編號一至五之土地為丑○○、黃天賜、黃奕敏、黃奕
    協、寅○○、黃則鏗繼承自先祖黃文鎮而來，被上訴人亥○○、丁○○、丙○○
    、戌○○、卯○○為黃天賜之繼承人，被上訴人戊○○為黃奕敏之繼承人，被上
    訴人庚○○、宇○○、辛○○、乙○○、地○○、酉○○為黃奕協之繼承人，被
    上訴人己○○、天○○、申○○、未○○、午○○、甲○○○、巳○○、辰○○
    及其等之被繼承人黃周蜂為黃則鏗之繼承人，六十九年間丑○○等六人委託代書
    吳易達辦理共約一百多筆土地之繼承登記事宜，嗣辦理繼承登記完畢，吳易達竟
    依據訴外人王奕宗提供之不實交換土地資料，將附表編號一至五所示土地以買賣
    為原因，移轉登記予上訴人，實則兩造間並無買賣關係之存在，亦無分管互易約
    定。爰依民法第七百六十七條、第一百七十九條規定，求為命上訴人應分別將系
    爭土地所有權移轉登記予以塗銷之判決。
二、上訴人則以：兩造間雖無買賣關係存在，惟有分管互易協議，此因兩造先祖為親
    兄弟，遺有多筆土地，故原由六大房訂有分管契約；有關黃文鎮公業之處分，其
    派下子孫曾於六十七年十二月二十四日書立協議書應由三房子孫平均分配，依該
    協議書規定，係就黃文鎮全部遺產之分管分割，非僅限於桃園縣土地；而黃文鎮
    派下代表黃奕敏等人委託訴外人即代書吳易達辦理土地所有權繼承及移轉登記手
    續，將宗族土地統一處理，依分管人取得所有權之原則，由各房互相移轉所有權
    ，不足部分則補償價差。上訴人癸○○已依約將名下土地即台北縣鶯歌鎮○○段
    尖山小段（下簡稱尖山小段）四二一－二一、三三六號土地分別移轉予黃林秋鑾
    等人，黃林秋鑾等人亦依約將其等名下土地移轉予第三房子孫黃明聰、黃興恭，
    足見確有分管互易土地之約定。又代書吳易達既為被上訴人之代理人，其所為意
    思表示內容若有錯誤，被上訴人亦應於意思表示後，一年內行使該撤銷權，被上
    訴人自六十九年十二月三十日移轉登記予上訴人，迄至八十五年六月五日始提起
    本件訴訟，顯已逾一年之除斥期間，且自該意思表示後，業已經過十年，亦不得
    為撤銷之意思表示等情，資為抗辯。
三、查，附表編號一至五之土地，原登記為黃文鎮所有，經其繼承人代表黃奕敏、黃
    興恭、黃天文於六十八年八月二十日委託訴外人即代書吳易達辦理黃文鎮所有座
    落台北縣鶯歌鎮  (包括系爭土地在內)之約一百九十六筆土地繼承登記事宜，於
    六十九年六月一日將系爭土地登記為丑○○、黃天賜、黃奕敏、黃奕協、寅○○
    、黃則鏗六人名義，嗣吳易達再以丑○○等六人名義，將附表所示編號一土地移
    轉登記予上訴人壬○○，編號二土地移轉登記予上訴人子○○，編號三至五土地
    移轉登記予上訴人癸○○等事實，有戶籍謄本、土地登記簿謄本、繼承系統表、
    委辦土地繼承移轉案件契約書、協議書為證，並為上訴人所不爭執，自堪信為真
    實。又系爭土地所有權移轉原因固登記為買賣，實則並無買賣關係存在，為兩造
    所不否認；茲被上訴人主張其等並無移轉系爭土地所有權予上訴人之合意，上訴
    人取得系爭土地所有權無正當權源，顯係侵害其等之所有權，上訴人則以前揭情
    詞置辯，是本件應審酌之重點在於，兩造就系爭土地是否有分管互易之約定，上
    訴人可否據此取得系爭土地所有權？
四、上訴人雖提出黃文鎮派下子孫之協議書、與吳易達代書簽訂之承辦土地繼承移轉
    案件契約書、分管名冊、各房移轉予黃興恭、黃明聰應有部分之明細及黃文鎮派
    下子孫收到王奕宗交付之價差所開立之收據、田賦稅單、黃奕敏核對信一代書事
    務所職員所制作之清冊，證明系爭土地確有分管互易之約定，惟查：
(一)、按共有物之分管，乃共有人就共有物之使用、收益或管理方法所訂之契約，上訴
    人雖提出附前審卷(一)一○二至一一二頁台北縣稅捐稽徵處田賦實物繳納通知單、
    各項稅捐統一補發稅單，主張黃文鎮所有土地，由黃家各房子孫分管，各就分管
    部分土地繳納稅金云云；然查，田賦之徵收，為稅捐機關對於系爭土地實際使用
    人之公法上行為，並非對土地所有權人予以課徵，故縱系爭土地之田賦由上訴人
    繳納，亦不足證明兩造之先祖就系爭土地曾有分管之約定。又上訴人所舉證人黃
    志仲固證稱：上訴人所提出之上證十六錄音譯文為真正，伊與寅○○談話，寅○
    ○承認黃文鎮各房子孫有分管之協議，均按筆數分管土地，(本院卷七一頁)惟依
    該錄音譯文內容以觀，寅○○雖表示以前就有分管之事實，但稱自日據時代即改
    為有耕種者才有名字，才有份等語；另證人黃興恭亦證稱：「從我祖父那一代和
    他的兄弟六人就開始由要做的人分土地去做，由要做的人繳交稅金，並無所謂分
    管，但不可買賣，有些人根本沒有在做，也沒有占用土地．」等語 (本院卷一五
    八頁) ，顯見寅○○所謂之分管僅係部分共有人分別占有土地耕作之事實狀態，
    並非全體共有人之間，對於共有土地之使用管理已達成合意至明，自難憑以認定
    有分管之協議。
(二)、代書吳易達係依王奕宗所提出之附原審卷第一三一至一三六頁黃家土地分管名冊
    ，辦理系爭土地移轉登記，業據吳易達在原審證明屬實；上訴人復提出附本院前
    審(一)卷一六一至一八四頁所謂上一代祖先書寫之分管名冊，然均為被上訴人否認
    其真正，上訴人自應舉證證明。經查，王奕宗於本院八十四年重上字第二一九號
    事件中證稱：「．分管名冊上的名字是我寫的，名字的來源是依據稅單而記載的
    ，而他們也實際上在該筆土地上耕作．．上一代有訂分管，我們這一代沒有，是
    聽說傳下來的．．沒看過上一代分管契約，我只是聽上一代說而已．．」等語（
    見該案八十四年十二月二十六日筆錄）；吳易達亦證稱：「．．在六十七、八年
    間，是他們的宗親王奕宗到我事務所來委託我辦理繼承登記及所有權移轉登記，
    後來我領出謄本看，發現人很多，其中十七共有人，只剩三個人活著．．．他們
    三個老的較有號召力，主張要我按照分管來辦，『當初沒有拿分管契約給我看』
    ，都是『經過王奕宗口述』告訴我那一筆土地是何人耕作分管，於是我就依他們
    意思而辦理繼承登記及照分管移轉登記，分管名冊是王奕宗寫的。」等語，此經
    調取上開卷宗核閱屬實，足見附原審卷第一三一至一三六頁黃家土地分管名冊，
    實係王奕宗片面僅憑稅單所註記，吳易達則依其指示辦理系爭土地移轉登記。又
    ，王奕宗既證稱「沒看過（上一代分管契約），只是聽上一代說而已．．僅憑稅
    單．」，上訴人竟於嗣後又能提出上一代分管名冊，其真實性至為可疑，況該名
    冊內僅約略記載地號、地目、面積、摘要及所有者，並未記載分管之事實，其中
    部分土地摘要復未說明使用用途，充其量僅可證明共有人繳納稅金之情形，尚不
    足資證明兩造先祖就共有全部土地有分管之約定，尤以黃氏家族土地數目龐大，
    共有人眾多，若有分管及交換土地之協議，衡情必有完整之書面，此需經全體共
    有人同意，非僅部分共有人所能決定，上訴人執此主張為分管互易之證明，洵非
    可採。
(三)、上訴人雖提出署名：大房代表黃奕敏、二房代表黃明聰、三房代表黃興恭收到王
    奕宗與三房被繼承人黃文鎮派下員共有土地之移轉登記費用相互補償費，計新台
    幣貳拾萬貳仟元之收據乙紙為證；惟黃奕敏、黃興恭於本院八十四年重上字第二
    一九號塗銷土地所有權移轉登記事件，在八十五年二月六日準備程序中分別陳稱
    ：「（黃奕敏稱）名字不是我簽的，印章也不是我的，我也沒有收到這筆錢，我
    確實沒有簽名，也沒有代黃興恭他們蓋章」、「（黃興恭稱）我沒收到錢，印章
    也不是我的」，業經本院調閱該案卷查明無訛，另黃明聰於本院八十六年度重上
    字第三八三號移轉所有權登記事件亦證稱：沒有拿到王奕宗之二十二萬五千元，
    亦不知有此事，收據及委任吳宏山律師之委任狀、答辯狀均非其簽名蓋章，上訴
    人以該收據上所蓋黃明聰之印文與委任狀、答辯狀之印文相同，主張收據為真正
    ，即非可採(本院卷第二五九至二六一頁)。至代書吳易達為該收據之見證人，並
    曾於上開事件證述黃文鎮土地有分管約定，但吳易達為經辦系爭土地移轉之人，
    兩造爭執者即為其辦理系爭土地移轉之合法性，況於上開事件中尚涉及其將部分
    原為黃文鎮所有土地移轉登記為其子吳仁惠名義之糾紛，自屬訴訟之重要利害關
    係人，其證詞難期客觀，尚不足憑採。又依上訴人所提黃奕敏與王奕宗夫妻對話
    之錄音帶譯文  (前審卷上證三十二置卷外)內容以觀，黃奕敏始終未承認收受任
    何款項，至伊雖承認代表辦理交換土地乙事，但一再強調造成訴訟係伊之責任，
    並未肯認係經全體共有人同意而為，自不足憑以為上訴人有利之證明，上訴人所
    辯黃奕敏等人已收取相互補償土地之價差，兩造間有分管交換土地之協議，亦無
    可取。
(四)、證人黃奕風於本院八十四年重上字第二一九號事件調查時，於八十四年十一月二
    十八日結證稱：「是自八十六年繼承下來，當時根本沒有分管，只是馬路邊的說
    要分管，而我們其他人並沒有同意分管，且土地過戶給我，我也不知道．．．今
    天黃家訴訟都是五房造成的，而且又有稅金我繳納十幾年，所有權還在他們那裡
    ，稅金繳那裡我也不知道。我沒有拿印鑑證明，我也不知道過戶的事，且印章是
    吳代書辦繼承時即刻好的印章．．」等語  (前審卷(一)二四九頁)，足證並無分管
    之事實，且黃奕風辦理繼承登記時，吳易達代書即代刻印章持有使用，伊就如何
    取得土地亦不知情。另證人黃俊雄於上開事件調查時，於八十四年十一月七日亦
    結證稱：「是我委託代書辦理移轉登記，印章是我的，名字不是我簽的（按指六
    十九年六月一日承辦移轉土地契約書，見前審卷被上證四）。當初吳代書於六十
    九年幫我們辦理移轉登記，但是我們沒有錢，所以我們談條件說辦好以土地給他
    做為報酬，．．只是以我們自己的持分額給代書做酬勞，至於別人的部分我們沒
    有權利答應．．系爭土地沒有協議分管，協議書是我簽的，內容是吳代書辦土地
    登記時把上訴人（按指本件被上訴人）的土地辦到我名下，要我還他們，而經過
    我核對，有辦錯的，我就還給上訴人（指本件被上訴人）。」等語 (前審卷(一)二
    五四、二五五頁) ，可見黃俊雄擬給付吳易達代書之報酬係其應有部分土地，吳
    易達將被上訴人之土地移轉給黃俊雄，黃俊雄發覺錯誤後返還予被上訴人，益徵
    其等均不知如何移轉土地所有權之事，兩造間並無分管交換土地之協議。
(五)、上訴人另抗辯：前開契約書內約定遺產稅由黃文鎮派下子孫負擔，然其派下子孫
    無力負擔，又土地分管情形極為複雜，嗣由黃家各房推舉代表人舉行協調會議，
    基於交換土地應有部分及耕作方便，決意分管該地耕作者，由該分管人繳納分管
    地之遺產稅及土地增值稅等費用後，即取得分管地所有權，黃文鎮派下子孫係全
    體同意云云。惟此項關涉黃家各房子孫權益之重大決議，上訴人無法提出任何宗
    親會議之書面記錄，則黃文鎮派下子孫是否全體出席，所謂之各房代表人，其代
    理權之具體範圍如何，均非無疑。代書吳易達在原審雖證稱：「．六房當時同意
    將土地分割移轉給分管人．．分管之記載書在開會時有逐一加以討論．「．當時
    王奕宗就是拿這一份分管書  (即前審卷(一)一三一至一三六頁)給我，叫我遵照辦
    理，並且問其他有無意見」，然另證稱：「．．但前三房之繼承人並沒有找我辦
    理繼承登記．．實際辦理時二房黃則潤沒有把文件交給我，他叫我按照持分來登
    記，不要以分管來移轉．．宗親大會時有通過分管名冊，雖然當時還是有人反對
    ．．」等語  (原審卷一二八、一二九頁)顯見與會之黃家各房子孫代表並非全體
    同意依王奕宗所提之分管名冊交換土地。且觀之六十八年八月二十日之委辦土地
    繼承移轉案件契約書（前審卷上證二十五），僅限「委由吳易達代理遺產繼承登
    記手續」（第一條），並無委託伊於繼承登記後移轉登記予任何他人之約定。黃
    奕敏於本院八十四年重上字第二一九號事件八十五年二月六日準備程序中，陳稱
    ：「有委託吳易達辦理繼承登記，代價就只有手續費等，我們都已付清，並沒有
    說以過戶土地給他為代繳稅金之代價．。」就法官問以：當時有無經全體共有人
    之同意？答：「當時我們各房都有同意，我是大房。」（前審卷(一)二五八頁），
    所謂各房同意者顯係指「委託吳易達辦理繼承登記」而言，參以王奕宗於該案原
    審（台灣板橋地方法院八十三年度重訴字第九十二號）證稱：「（以前）協調分
    管土地的會議約有六房中七成的所有人參加，並未全到齊，．．．當初協調會有
    說部分繼承人所耕種的土地尚有其他繼承人的持分存在，基於『交換土地應有部
    分及耕作的方便』，遂同意耕作土地人分管該地，由其繳納遺產稅，分管人繳納
    遺產稅後，即取得土地所有權。」（見該原審卷第一○一頁正反面）足見上訴人
    所指於繳納遺產稅及土地增值稅等費用後，即取得所謂分管地所有權，係經黃文
    鎮派下全體同意乙情，殊不足採。
(六)、上訴人提出黃奕敏核對信一代書事務所職員所製作之清冊（前審卷上證三十六）
    ，主張黃奕敏係核對交換土地後之所有權狀，顯然同意系爭土地移轉予上訴人云
    云；惟該清冊內打「ˇ」下均寫有「8/17核」諸字，黃奕敏、吳易達於本院八十
    四年度重上字第二一九號八十五年二月六日準備程序中均證稱清冊之核對係在六
    十九年八月十七日，而黃文鎮遺產之系爭土地，吳易達係於六十八年八月二十日
    受委任辦理繼承登記，登記為丑○○六人所有，依土地登記簿謄本之記載，登記
    日期為六十九年六月二十一日，則自六十九年六月二十一日起，吳易達方領得「
    繼承登記』為丑○○等六人所有之土地所有權狀，系爭土地則係同年十二月十二
    日始移轉登記為上訴人等所有，上訴人之土地所有權狀自六十九年十二月十二日
    起吳易達才能領到，故六十九年八月十七日黃亦敏簽「核」字時所能憑以核對之
    所有權狀，應係辦妥繼承登記為「丑○○等六人之所有權狀」，非登記為「上訴
    人所有之所有權狀」，其理至明，上訴人上開主張，自無可取。
(七)、上訴人復稱被上訴人丑○○、寅○○、戊○○之被繼承人黃奕敏與詹儉於七十一
    年間台灣板橋地方法院塗銷所有權移轉登記訴訟事件，與上訴人同屬黃文鎮派下
    子孫第二房黃明聰，具狀主張黃家祖業有分管之情事，嗣後被上訴人丑○○、寅
    ○○、黃奕敏即委任吳宏山律師上訴，其上訴理由亦主張黃家祖業早已分管，且
    證人黃信義（即第一房黃致誠派下子孫）及蘇新章亦稱：當時對土地只有分管，
    持分共有，分管耕作而已，足證黃氏祖業土地有分管事實。經查，被上訴人丑○
    ○等於被訴塗銷所有權移轉登記訴訟事件，固曾主張有分管之情，惟此為其等於
    訴訟中所為之攻擊防禦方法，嗣經本院以被上訴人丑○○、寅○○、黃奕敏及證
    人黃信義、蘇新章所稱：共有土地有分管、分耕之抗辯各節，均無理由，而駁回
    被上訴人丑○○等人於該案之上訴，致詹儉獲得勝訴判決確定在案，業經調閱台
    灣板橋地方法院七十一年度訴字第一七五七號、本院七十一年上字第四一七五號
    卷查明屬實，甚且依分管名冊之記載，地段二二九、二三九、二三四、二三四之
    二號土地為三房耕作 (即被上訴人另案訴請王奕宗等人塗銷登記之土地，本院八
    十六年度重上字第三八三號) ，若上訴人所辯協議由分管者取得土地所有權為真
    正，則前開土地應屬三房子孫所有，然詹儉於前開事件，卻獲得勝訴判決確定，
    致被上訴人丑○○、寅○○、黃奕敏須塗銷前開土地所有權移轉登記，顯與上訴
    人之抗辯相違，是則丑○○、寅○○、黃奕敏及證人黃信義、蘇新章於前開案件
    中所稱：共有土地有分管、分耕，並不能採為黃氏祖業土地有分管事實之有利證
    據，上訴人此部分之抗辯，亦不足採。
(八)、上訴人再抗辯黃文鎮派下子孫協議分割黃文鎮土地，並言明嗣後涉及黃文鎮公業
    土地之處分時，應由其三房子孫協議後平均分配，有六十七年十二月二十四日協
    議書可稽（前審卷上證二十四），可知黃氏土地確有分管，而黃文鎮之次子黃萬
    國之子孫黃天文、黃儀肅、黃相牙、黃劍英依該協議書對被上訴人請求移轉系爭
    地段土地，亦經台灣板橋地方法院以八十二年度訴字第一０七七號判決被上訴人
    敗訴確定在案，足證協議書係就黃文鎮全部遺產分管分割，非僅限桃園縣土地云
    云。惟觀之上開協議書明載：由黃文鎮後代三房子孫約定以抽籤決定「分割分管
    」黃文鎮「單獨所有」之八德鄉○○段第七六六地號等九筆土地，並未及於八德
    鄉以外黃文鎮土地之分管，而本件涉訟者為「台北縣鶯歌鎮○○段尖山小段」土
    地，非在上開協議書約定分割分管範圍內，上訴人以黃文鎮子孫六十七年間始協
    議分割分管八德鄉之土地指為上一代「黃文鎮當代」土地（包括系爭土地）有分
    管情事，自不足採。又，黃天文、黃儀肅、黃相牙、黃劍英與被上訴人等同為黃
    文鎮之子孫，且其等係依據黃文鎮所生三大房子孫於六十七年十二月二十四日所
    簽訂之協議書請求被上訴人履行契約移轉系爭地段土地，經判決被上訴人敗訴確
    定在案，有準備書狀、台灣板橋地方法院八十二年度訴字第一０七七號判決可稽
    ，(本院卷上證二一、二二)顯見黃天文等並非本於「黃家共有地分管名冊」或黃
    霸旺所留之分管名冊，對被上訴人為請求，而上訴人既非黃文鎮之子孫，自難以
    黃文鎮之子孫曾簽訂該協議書決定分管分割「黃文鎮之公業土地」，遽以推定黃
    氏祖業土地有分管之事實，上訴人此部分之抗辯，亦不足採。
(九)、綜此足見，上訴人就兩造間就系爭土地是否有分管互易之約定，未盡舉證之責，
    已難採信；參以上訴人所稱同為兩造先祖六親兄弟之繼承人黃奕雨等人，訴請上
    訴人以分管人自居將同地段三六四號土地出租予李炳朝等人返還無權占有土地，
    亦經確認並未經共有人訂有分管之協議，判決黃奕雨等勝訴確定在案，有最高法
    院八十六年度台上字第三二六八號民事判決附本院卷第八五頁可憑，益徵上訴人
    之抗辯，實非可取。至被上訴人雖未依上訴人之通知，如期至祖廳內論斷，但亦
    不得憑以推斷被上訴人承認上訴人存證信函所主張之事實；而上訴人癸○○將其
    所有同段四二一─二一、三三六號土地移轉予訴外人黃林秋鑾等人，黃林秋鑾等
    人再將其等名下土地移轉予黃明聰、黃興恭均係由代書吳易達依王奕宗之指示而
    為，亦不足採為兩造間有互易約定之證明。
五、至上訴人另辯稱：被上訴人以委任代書誤將土地移轉予上訴人為由，對上訴人起
    訴，其意似認其委任代理人因意思表示錯誤致移轉土地予被上訴人，依民法第九
    十條規定撤銷權除斥期間為一年，本案已逾十五年餘，被上訴人對之無撤銷權云
    云。惟本件被上訴人係本於所有權依民法第七百六十七條規定，請求上訴人塗銷
    土地所有權移轉登記，並非主張意思表示錯誤而行使撤銷權，上訴人所辯，自無
    可採。
六、綜上所述，被上訴人主張兩造之先祖就系爭土地並無分管之約定，且系爭土地並
    非上訴人與同宗間交換土地所得，被上訴人並無移轉所有權予上訴人之合意，亦
    未委託代書吳易達辦理所有權移轉登記，上訴人取得系爭土地所有權，並無正當
    權源，洵屬可採；上訴人所辯兩造間就系爭土地是否有分管互易之約定，並不足
    取。是則被上訴人本於所有人除去妨害請求權，請求上訴人塗銷附表編號一至五
    所示土地之所有權移轉登記，以回復被上訴人之原有登記，自屬有據，應予准許
    。原審判命上訴人塗銷所有權移轉登記，於法並無不合。上訴意旨指摘原判決不
    當，求予廢棄改判，為無理由，應予駁回。
七、兩造其餘之攻擊與防禦方法，與判決結果並無影響，無一一審究必要，併此敘明
    。
八、據上論結：本件上訴為無理由，依民事訴訟法第四百四十九條第一項、第七十八
    條、第八十五條第一項前段，判決如主文。
中      華      民      國    八十九    年      十一      月    一    日
                              民事第三庭
                                  審判長法  官  張  宗  權
                                        法  官  陳  永  昌
                                        法  官  吳  秀  美
右正本係照原本作成。
如不服本判決，應於收受送達後二十日內向本院提出上訴書狀，其未表明上訴理由者
，應於提出上訴後二十日內向本院補提理由書狀（均須按他造當事人之人數附繕本）
上訴時應提出委任律師或具有律師資格之人之委任狀；委任有律師資格者，另應附具
律師及格證書及釋明委任人與受任人有民事訴訟法第四百六十六條之一第一項但書或
第二項（詳附註）所定關係之釋明文書影本。
中      華      民      國    八十九    年      十一      月    四    日
                                        書記官  常  淑  慧
附註：
民事訴訟法第四百六十六條之一（第一項、第二項）：
對於第二審判決上訴，上訴人應委任律師為訴訟代理人。但上訴人或其法定代理人具
有律師資格者，不在此限。
上訴人之配偶、三親等內之血親、二親等內之姻親，或上訴人為法人、中央或地方機
關時，其所屬專任人員具有律師資格並經法院認為適當者，亦得為第三審訴訟代理人
。
附    表：
編號  土     地     坐    落地      號  地目面        積  權 利 範  圍登記名義人
一  台北縣鶯歌鎮○○段尖山段二三三之三  道  ０．０五０七  九十六分之八  壬○○
二  台北縣鶯歌鎮○○段尖山段二三三      田  ０．三八八八  九十六分之八  子○○
三  台北縣鶯歌鎮○○段尖山段二三三之九  田  ０．一二二七  九十六分之八  癸○○
四  台北縣鶯歌鎮○○段尖山段二三三之四  田  ０．０八六四  九十六分之八  癸○○
五  台北縣鶯歌鎮○○段尖山段二二四之二  田  ０．０一一六  四分之一      癸○○


司法院資訊處製作；財團法人民間司法改革基金會備份。
